【裁判字號】    97,上訴,600
【裁判日期】    970630
【裁判案由】    偽造文書等
【裁判全文】
臺灣高等法院臺中分院刑事判決         97年度上訴字第600號
上  訴  人  臺灣彰化地方法院檢察署檢察官
上  訴  人
即  被  告  乙○○
                      號
選任辯護人  黃呈利律師
上列上訴人等因被告偽造文書等案件，不服臺灣彰化地方法院96
年度訴字第1361號中華民國97年1月24日第一審判決（起訴案號
：臺灣彰化地方法院檢察署96年度偵字第5479號），提起上訴，
本院判決如下：
    主    文
上訴駁回。
    犯罪事實
一、乙○○因見其同村鄰居丙○○、林鐵鍊、丁○等3人均不識
    字，竟基於盜用印章、偽造私文書後行使、意圖為自己不法
    所有詐欺取財之概括犯意，向丙○○等3人佯以：「其丈夫
    陳志德在銀行上班，為增加其丈夫之業績，可以到府收取存
    款、存摺，幫忙將存款存入臺中區中小企業銀行（下稱台中
    企銀；其後於87年間更名為臺中商業銀行）帳戶內，存款利
    息比照銀行計算，其會固定將利息拿到府上云云，使丙○○
    、林鐵鍊、丁○陷於錯誤，誤認可將存款交由乙○○代存銀
    行，而先後交付現金予乙○○；乙○○為免遭疑，並持其於
    63年間以不詳方式取得（其取得之初並無盜用印章、偽造私
    文書供行使之意）之「吳豔碧」印章及日期章各1枚、已無
    磁條之臺中企銀作廢存摺，在其彰化縣埔鹽鄉○○路○段106
    之13號居處，於作廢之存摺封面戶名欄各填載「丙○○」等
    人名義後，連續盜用吳豔碧印章蓋印於存摺內頁之主管欄、
    經辦欄、支出欄、存入欄、符號欄，並持日期章蓋印於日期
    欄等處，再於存摺內頁摘要欄填寫「息入」、「息完」、「
    息存餘領回」、「利息領完」、「息」、「補發」等項註記
    ，先後偽造臺中企銀存摺而連續持向丙○○等人行使，以欺
    瞞其所為詐欺取財之犯行，詳如下述：
(一)自民國（下同）80年間某日起至92年間某日止，至丙○○位
    於彰化縣線西鄉○○路○段266號住處，以上揭情詞向丙○○
    施詐，致丙○○陷於錯誤，誤認可將存款交由乙○○代為存
    入銀行，而連續分別以丙○○、其子林谷芳、其女甲○○名
    義交付現金予乙○○，計各為新臺幣（下同）100萬元、30
    萬元、81萬5450元（按林谷芳名義存款部分，經丙○○於87
    年12月間領回30萬元；甲○○名義存款部分，經丙○○於89
    年1月30日領回25萬元；起訴書誤載為以甲○○名義前後共
    交付現金56萬5450元）；乙○○並自80年間某日起，至94年
    3月30日止，每次丙○○以本人、或林谷芳、甲○○名義存
    提款、領取利息後，即盜蓋上揭「吳豔碧」印章、日期章於
    無磁條之臺中企銀作廢存摺，先後偽造臺中企銀戶名「丙○○」帳戶存摺2本、「甲○○」、「林谷芳」帳戶存摺各1本
    ，並連續持向丙○○行使，用以表示臺中企銀之承辦人員分
    別接受丙○○之存提款或領取利息、補發存摺之意思。其間
    丙○○曾於87年12月間向乙○○多次催討，方領回以林谷芳
    名義之存款30萬元；另於93年2月29日經乙○○補發戶名「
    丙○○」之存摺1本後，乙○○隨即將前揭戶名「林谷芳」
    、「丙○○」之存摺各1本收回銷燬。乙○○偽造並行使上
    開私文書，足以生損害於丙○○、甲○○、林谷芳、吳豔碧
    本人之權益及臺中企銀對於存簿、存款帳戶資料管理之正確
    性。
(二)自85年間某日起至93年2月12日止，至林鐵鍊位於彰化縣線
    西鄉○○村○○路34號住處，以上揭情詞向林鐵鍊施詐，致
    林鐵鍊陷於錯誤，誤認可將存款交由乙○○代為存入銀行，
    而連續交付現金共計250萬元與乙○○（其中40萬元，經林
    鐵鍊於93年農曆1月間領回，起訴書誤載為前後共交付乙○○210萬元）；乙○○並自85年間某日起至95年9月17日止，
    每次林鐵鍊存提款或領取利息後，即盜蓋上揭「吳豔碧」印
    章、日期章於無磁條之臺中企銀作廢存摺，連續偽造戶名「
    林鐵鍊」帳戶存摺計2本，並連續持向林鐵鍊行使，用以表
    示臺中企銀承辦人員分別接受林鐵鍊之存提款或領取利息之
    意思，另乙○○於85年間某日補發戶名「林鐵鍊」之存摺1
    本之際，隨將已經填滿存摺內頁之戶名「林鐵鍊」之存摺1
    本收回銷燬。乙○○上開偽造並行使私文書，足以生損害於
    林鐵鍊、吳豔碧本人之權益及臺中企銀對於存簿、存款帳戶
    資料管理之正確性。
(三)自85年間某日起至92年間某日止，至丁○位於彰化縣線西鄉
    ○○村○○路57號住處，以上揭情詞向丁○施詐，致丁○陷
    於錯誤，誤認可將存款交由乙○○代為存入銀行，而連續交
    付現金計122萬元予乙○○；乙○○並自85年間某日起至95
    年2月10日止，於丁○每次存提款、領取利息後，即盜蓋上
    揭「吳豔碧」印章、日期章於無磁條之臺中企銀作廢存摺，
    連續偽造戶名「丁○」帳戶之存摺，並連續持該本存摺向丁○行使，用以表示臺中企銀承辦人員接受丁○之存提款或領
    取利息之意思；乙○○復承上述盜用印章、偽造私文書行使
    之概括犯意，於95年2月10日先持上開「吳豔碧」印章及日
    期章、臺中企銀支票存款帳，在其彰化縣埔鹽鄉○○路○段
    106之13號居處內，於支票存款帳上戶名欄填寫「丁○」，
    盜蓋吳豔碧印章於支票存款帳上面，並持日期章蓋印於日期
    欄，另在貸方欄、餘額欄分別填載其金額，偽造臺中企銀戶
    名「丁○」之支票存款帳1張，再至丁○住處，持向丁○行
    使，用以表示臺中企銀承辦人員接受丁○存款，乙○○將偽
    造之支票存款帳交與丁○之際，隨即以存款簿更改形式為由
    ，將戶名「丁○」之存摺1本收回銷燬。乙○○上開偽造並
    行使私文書，足以生損害於丁○、吳豔碧本人之權益及臺中
    企銀對於存簿、存款帳戶資料管理之正確性。
二、嗣於95年6、7月間因乙○○已無資力支付丙○○、林鐵鍊、
    丁○等人之存款利息，為圖掩飾，復至林鐵鍊住處向林鐵鍊
    佯稱：其丈夫已自銀行退休，該銀行之存摺已無用處云云，
    而另開立借款單1紙交予林鐵鍊，並將補發戶名「林鐵鍊」
    之存摺1本撕毀丟棄在林鐵鍊住處前水溝；嗣丙○○等3人發
    覺有異，向乙○○催討存款，乙○○復向丙○○等3人告以
    因其等之存款已交予林堯卿、陳慧美合夥興建房屋，無法領
    回云云，丙○○等3人始知受騙，乃報警處理，林鐵鍊並將
    前經乙○○撕毀之存摺殘存紙頁撿拾扣案（其餘部分已滅失
    ）。
三、案經丙○○、林鐵鍊、丁○訴由彰化縣警察局和美分局報請
    臺灣彰化地方法院檢察署檢察官偵查起訴。
    理  由
一、程序部分：
(一)按被告以外之人於偵查中向檢察官所為陳述，除顯有不可信
    之情況者外，得為證據，刑事訴訟法第159條之1第2項定有
    明文。因現階段刑事訴訟法規定檢察官代表國家偵查犯罪，
    依法有訊問被告、證人及鑑定人之權力，證人、鑑定人且須
    具結，況徵諸實務運作，檢察官偵查中向被告以外之人所取
    得之陳述，必須遵守法律規定，不致違法取證，其可信度極
    高，是被告以外之人前於偵查中已具結而為證述，除反對該
    項供述得具有證據能力之一方，已釋明「顯有不可信之情況
    」之理由外，不宜以該證人未能於審判中接受他造之反對詰
    問為由，即遽指該證人於偵查中之陳述不具證據能力，方符
    前揭法條之立法意旨。證人丙○○、林鐵鍊、丁○分別於檢
    察官偵查中具結所為證述（96年度偵字第5479號偵卷第18頁
    至第22頁），被告乙○○及其選任辯護人均未曾提及檢察官
    在偵訊時，有任何不法取供之情形，亦無證據顯示上揭證人
    偵訊中之證述，遭受強暴、脅迫、詐欺、利誘等外力干擾之
    情形，或在影響其心理狀況致妨礙其自由陳述等情況下所為
    。渠等於偵訊時之陳述既無顯不可信之情況，依上開說明，
    渠等於偵查中之證言，自均具有證據能力。至被告之選任辯
    護人辯稱上揭證人於偵查中之證述屬審判外之陳述，不具有
    證據能力云云，顯有誤解，不足憑採。
(二)被告之選任辯護人於原審審理時，就公訴人提出、引用之證
    人丙○○、林鐵鍊、丁○分別於警詢之證述，認屬審判外之
    陳述，不具有證據能力。查：
１、按刑事訴訟以直接審理為原則，必須經過調查程序，以顯示
    於審判庭之證據資料，始得採為判決基礎；是刑事訴訟法第
    159條第1項規定：「被告以外之人於審判外之言詞或書面陳
    述，除法律有規定外，不得作為證據」，並非以被告以外之
    人於審判外之陳述，一概否定其證據能力。
２、有關證人丙○○、林鐵鍊、丁○於警詢時之證述（警卷第7
    頁至第15頁），業經原審及本院於審理中就其等之警詢筆錄
    朗讀並告以要旨，證人丙○○、林鐵鍊、丁○前開於警詢時
    所為證述，既經公判庭本於直接審理、言詞審理原則加以調
    查，已難認係屬審判外之陳述，應具有證據能力。
(三)以下本案所引用被告以外之人於審判外之言詞或書面陳述，
    而不符合刑事訴訟法第159條之1至第159條之4之規定者，均
    經原審及本院於審理時當庭直接提示而為合法之調查，檢察
    官、被告及其選任辯護人，均同意作為證據，本院審酌前開
    證據作成或取得之狀況，均無非法或不當取證之情事，亦無
    顯不可信之情況，認為適當而均得作為證據，依刑事訴訟法
    第159條之5之規定，均具有證據能力，先予敘明。
二、訊據上訴人即被告林叔月（下稱被告）除就偽造戶名「丁○
    」之臺中企銀存摺持以行使該部分外，並不否認其曾於63年
    間取得吳豔碧印章及日期章，於上揭時地，連續盜蓋印章，
    用以偽造存摺、支票存款帳後持以行使，及分別向告訴人丙○○等3人收取現金等情屬實，惟矢口否認有何詐欺及偽造
    戶名「丁○」之存摺持以行使之犯行，辯稱：伊並未向丙○○等3人告稱為增加丈夫業績，可到府收取存款及將存款存
    入帳戶，利息比照銀行計算，其會固定將利息交付云云以行
    詐，伊向丙○○等3人收取之現金，係幫伊友人陳慧美、林
    堯卿向丙○○等3人借款，因陳慧美、林堯卿其後未償還，
    致伊無資金可清償，伊並非故意詐欺，因伊借款時並未書寫
    借據，找不到借款登記簿，乃利用作廢之存摺及支票存款帳
    予以登記，並蓋用吳豔碧之印章，用以確認有無交付利息，
    且伊僅曾以臺中企銀支票存款帳交付丁○，未曾偽造「丁○
    」之存摺云云。經查：
(一)按告訴人、證人之陳述有部分前後不符，或相互間有所歧異
    時，容或因記憶淡忘、或事後迴護被告、或因其他事由所致
    ，究竟何者為可採，法院仍得本其自由心證予以斟酌，非謂
    一有不符或矛盾，即應認其全部均為不可採信；尤其關於行
    為動機、手段及結果等之細節方面，告訴人之指陳，難免故
    予誇大，證人之證言，有時亦有予渲染之可能；然其基本事
    實之陳述，若果與真實性無礙時，則仍非不得予以採信（最
    高法院74年臺上字第1599號判例要旨、同院90年度臺上字第
    6078號判決要旨參照）；況認事採證、證據之取捨及證據證
    明力之判斷，俱屬事實審法院之職權，苟無違證據法則，自
    不能指為違法；是供述證據前後雖有差異或矛盾，事實審法
    院非不可本於經驗及論理法則，斟酌其他情形，作合理之比
    較，定其取捨；其就供述證據之一部，認為真實者，予以採
    取，亦非法則所不許。因之，告訴人或證人供述之證據，前
    後縱有差異，事實審法院依憑告訴人或證人前後之供述證據
    ，斟酌其他證據，本於經驗法則與論理法則，取其認為真實
    之一部，作為論罪之證據，自屬合法（最高法院90年度臺上
    字第6943號判決要旨參照）。
(二)證人即告訴人丙○○於警詢、偵訊及原審證稱：其原與被告
    為鄰居關係，被告向其佯稱，因被告之夫陳志德在銀行上班
    ，為增加被告之夫業績，可以到府收取存款、存摺，幫忙將
    存款存入帳戶，存款利息比照銀行利息計算，被告會固定將
    利息送來，其不識字，以為可將存款交由被告代存，遂自80
    年間某日起至92年間其個人保險到期為止，如有存款，則請
    被告至其住處收取存款，而分別以其本人、其子林谷芳、其
    女甲○○名義交付存款予乙○○，計各為100萬元、30萬元
    、81萬5450元，其中林谷芳名義之存款部分，已於87年12月
    間領回30萬元；甲○○名義之存款部分，則於89年1月30日
    領回25萬元等語（參警卷第7-8頁；同上偵卷第20-21頁；原
    審97年1月8日審判筆錄第16-26頁）；另證人即告訴人林鐵
    鍊於警詢、偵訊及原審證稱：伊與被告原為鄰居關係，彼此
    熟識，因被告向伊騙稱其夫在銀行上班，為增加其夫業績，
    可以到府收取存款、存摺，幫忙將存款存入帳戶內，利息比
    照銀行計算，會固定將利息拿到家中，其不識字，且以為可
    將存款交由被告代存銀行，而自85年間某日起，至93年2 月
    12日即其母親過世後不久止，每次如欲存款，則通知被告至
    其住處，前後計交付250萬元，於93年農曆1月間曾領回40
    萬元等語（參警卷第7-8頁；同上偵卷第19-20頁；原審97年
    1月8日審判筆錄第4-15頁）；證人即告訴人丁○亦於警詢、
    偵訊及原審證稱：其與被告為同村莊之鄰居，被告向其詐稱
    ，因被告之夫在銀行上班，為增加被告丈夫業績，可以到府
    收取存款、存摺，幫忙將存款存入帳戶內，存款利息比照銀
    行計算，被告會固定將存款利息拿到家中，其因不識字，以
    為可將存款交由被告代存銀行並領取利息，自85年間某日起
    ，至92年間某日即其所參加之合會得標日止，如有存款，則
    通知被告至其住處收取，共計交付現金122萬元等語（參警
    卷第14-15頁；同上偵卷第21-22頁；原審97年1月8日審判筆
    錄第27-33頁）；並有戶名「丙○○」、「甲○○」之臺中
    企銀存摺2本、已撕毀之戶名「林鐵鍊」之臺中企銀殘留部
    分紙頁、戶名「丁○」之臺中企銀支票存款帳1紙扣案可佐
    ，另有臺中商業銀行總行96年10月19日中業管字第09607013
    496號函、96年12月3日中業管字第09607015638號函附卷可
    稽（參原審卷宗），參諸上揭證人丙○○、林鐵鍊、丁○均
    係年事已高且不識字或識字無多之鄉人，與被告原屬熟識之
    同村鄰居，應無設詞陷害被告之必要，且自扣案之戶名「丙○○」、「甲○○」之臺中企銀存摺、已撕毀之戶名「林鐵
    鍊」之臺中企銀殘留部分之內頁中主管欄、經辦欄、支出欄
    、存入欄、符號欄等處蓋有吳豔碧之印文，另於存摺內頁之
    摘要欄有「息入」、「息完」、「息存餘領回」、「利息領
    完」、「息」、「補發」等註記，並於支出欄、存入欄及餘
    額欄填寫其金額；戶名「丁○」之台中企銀支票存款帳上之
    戶名欄填寫「丁○」姓名，並於前開支票存款帳上，蓋有吳
    豔碧印文及日期章，另在貸方欄及餘額欄填載其金額等情觀
    之，顯見被告均係以一般銀行記載存放款之形式記載，並在
    存摺內頁主管欄、經辦欄加蓋吳豔碧之印文，且被告亦不否
    認未扣案之存摺內容登載形式亦與上情相同，益徵證人丙○○等3人所述其等之交付現金，均係因被告向其等佯稱其夫
    在銀行上班，為增加其夫業績，可以到府收取存款、存摺，
    且幫忙將存款存入帳戶等語所致，應屬實在。至證人丙○○
    、林鐵鍊、丁○均為年事已高且不識字或識字無多之鄉人，
    其等基於鄰居關係，且被告亦嘗固定交付存款利息，證人丙○○等3人自不會懷疑被告所言有詐，致未察覺被告所交付
    之存摺與一般銀行正常存摺有何差異，亦與常情無違，尚難
    僅憑證人丙○○等3人客觀上未發覺被告所交付之存摺係屬
    臺中企銀未貼有磁條之作廢存摺，逕行推論證人丙○○等3
    人上揭所述不可採信。另衡諸常情，若被告確係基於借貸關
    係而向證人丙○○等3人收取現金，被告僅需書立借據，並
    載明借款金額、清償日期、付息時間即可，何須大費周章，
    另持非自己名義之印章蓋印於作廢之存摺、及支票存款帳上
    ，徒增困擾，被告上揭所辯，亦與事理常情大相逕庭，顯有
    可疑，不足採信。證人丙○○等3人陸續將事實欄所示現金
    交付被告，業經認定如前，起訴書記載證人丙○○、林鐵鍊
    各陸續將現金共計156萬5450元（其中丙○○名義為100萬元
    、甲○○名義為56萬5450元）、210萬元交付與被告收受，
    應係誤載，附此敘明。
(三)被告施用上開詐術致使丙○○等3人陷於錯誤，誤以為可將
    存款交由被告代為存入銀行，並向銀行收取存款利息等情，
    已如前述，另證人丙○○、林鐵鍊、丁○雖對於交付存款與
    被告收受之起迄時間，於警訊時或陳稱係自85年間起，或陳
    稱係至90年間止云云，核與其等於原審所述稍有出入，惟考
    量證人丙○○等3人年事均高，於警詢中對於交付現金之起
    迄時間容因記憶模糊，嗣於原審審理中為已確認渠等最後交
    付現金之時間，分別與個人保險到期、母親過世或參加合會
    得標日相近，業經證人丙○○、林鐵鍊、丁○分別於原審審
    理中證述明確，應以其等於原審審理中所證較為可信。是證
    人丙○○等3人各陸續交付存款予被告之起迄時間，分別為
    自80年間某日起至92年間某日止、自85年間某日起至93年2
    月12日止、自85年間某日起至92 年間某日止，應可認定。
(四)又證人即告訴人丙○○於警詢、偵訊及原審審理中均證述：
    其自80年間某日起至94年3月30日止，每次以自己、或其子
    女林谷芳、甲○○名義向被告存、提款、領取利息後，被告
    均會另持封面上戶名欄已填寫「丙○○」、「甲○○」、「
    林谷芳」之臺中企銀存摺交還予其收執，存摺內頁記載情形
    ，如同扣案之戶名「丙○○」、「甲○○」之存摺內頁所示
    ，被告先後共交付戶名「丙○○」存摺2本、戶名「甲○○
    」、「林谷芳」帳戶存摺各1本，其曾於87年12月間向乙○○多次催討，方領回以其子林谷芳名義之存款30萬元；於93
    年2月29日經被告補發戶名「丙○○」之存摺1本後，被告隨
    即各將前揭戶名「林谷芳」、「丙○○」之存摺收回（參警
    卷第8-9頁；同上偵卷第20-21頁；原審97年1月8日審判筆錄
    第16-19頁）等語；證人即告訴人林鐵鍊於警詢、偵訊及原
    審審理中均證稱：其自85年間某日起至95年9月17日止，每
    次向被告存、提款或領取利息後，被告均交還封面戶名欄填
    寫「林鐵鍊」之存摺由其收執，存摺內頁記載情形，如同扣
    案之戶名「丙○○」、「甲○○」之存摺內頁所示，被告先
    後共交付戶名「林鐵鍊」存摺2本；另被告於95年6、7月間
    某日至其住處向其佯稱，因被告之夫已自前開銀行退休，該
    銀行之存摺已無用處，而另開立借款單1紙交其收執，並將
    其戶名「林鐵鍊」之該本存摺撕毀丟棄（參警卷第10-11 頁
    ；同上偵卷第20頁；原審97年1月8日審判筆錄第4-16頁）等
    語；證人即告訴人丁○於警詢、偵訊及原審審理中均證述：
    其自85年間某日起至95年2月10日止，每次存提款或領取利
    息後，被告均會持戶名欄為「丁○」之存摺交還與其收執，
    存摺內頁記載情形，如同扣案之戶名「丙○○」、「甲○○
    」之存摺內頁所示，被告交付戶名「丁○」存摺1本後，於
    95年間以存款簿更改形式為由，另持戶名欄「丁○」之台中
    企銀支票存款帳換回上揭存摺，並將上開戶名「丁○」之存
    摺收回銷毀（參警卷第14-15頁；同上偵卷第21-22頁；原審
    97年1月8日審判筆錄第27-33頁）等語，核與戶名「丙○○
    」、「甲○○」之存摺2本、已撕毀之戶名「林鐵鍊」之殘
    存部分、戶名「丁○」之臺中企銀支票存款帳、借款單等扣
    案證物所示等情相符，證人丙○○、林鐵鍊、丁○上揭證述
    內容，應堪採信。
(五)被告另辯稱，其係幫友人陳慧美、林堯卿向告訴人丙○○等
    3人借款，因友人陳慧美、林堯卿未償還借款，致其無資金
    可清償，其並非蓄意詐欺云云，並提出友人陳慧美、林堯卿
    之支票影本22張為證。然查，被告未曾向證人丙○○等3人
    提及借款之人為案外人陳慧美、林堯卿乙情，業經證人丙○○、林鐵鍊、丁○於原審審理中證述明確，且被告既係施用
    詐術，致使證人丙○○等3人陷於錯誤而交付財物，則被告
    縱有自行將其詐欺所得為借予案外人陳慧美、林堯卿之情事
    ，亦與其向丙○○等人詐欺取財之事實認定不生影響。
(六)被告連續各向丙○○等3人佯以上情施詐，致丙○○等3人陷
    於錯誤，誤認可將存款交由被告代存而交付存款，被告為免
    遭疑，復偽造存摺、支票存款帳，持向丙○○等3人表示臺
    中企銀已接受存提款或給付利息、補發存摺，被告向丙○○
    等3人收取現金時，已有詐欺之不法意圖，及偽造私文書並
    持以行使之事實，均堪認定；又被告行使偽造存摺、支票存
    款帳等，自足以生損害於告訴人丙○○、林鐵鍊、丁○、案
    外人甲○○、林谷芳、吳豔碧本人之權益及臺中企銀對於存
    款帳戶資料管理之正確性。被告所辯，應係卸責之詞，不足
    採信。事證明確，被告犯行堪以認定。
三、查被告於行為後，刑法業於94年2月2日修正公布，並於95年
    7月1日起生效施行，如附表所示之條文業經修正。按行為後
    法律有變更者，適用行為時之法律，但行為後之法律有利於
    行為人者，適用最有利於行為人之法律，修正後刑法第2條
    第1項定有明文。此條規定係規範行為後法律變更所生新舊
    法律比較適用之準據法，本身尚無新舊法比較之問題，於新
    法施行後，應一律適用新法第2條第1項之規定，為「從舊從
    輕」之比較。再按本次法律變更，比較時應就與罪刑有關之
    共犯、未遂犯、牽連犯、連續犯、結合犯，以及累犯加重、
    自首減輕暨其他法定加減原因（如身份加減）與加減例等一
    切情形，綜其全部罪刑之結果而為比較；又刑法第55條雖就
    想像競合犯增列但書之規定，然此但書規定係科刑之限制，
    僅為法理之明文化，非屬法律之變更，無庸依刑法第2條第1
    項為新舊法有利之比較。另追訴時效期間之長、短，關係行
    為人是否受到刑事追訴或處罰，追訴權時效完成者，應諭知
    免訴之判決，而免訴判決為實體判決，因此關於追訴權時效
    期間之修正，應屬實體刑罰法律變更，而有修正後刑法第2
    條第1項規定之適用（最高法院24年7月民刑庭總會決議(二)決
    議意旨、最高法院95年5月23日95年度第8次刑庭會議決議參
    照），其比較理由及結果均詳如附表，先予敘明。
四、核被告所為，係犯刑法第339條第1項詐欺取財罪、刑法第21
    6條、第210條之行使偽造私文書罪。公訴人於起訴事實中雖
    未敘及有關被告詐欺告訴人丙○○以其子林谷芳名義所交付
    之存款、偽造「林谷芳」之存摺行使部分、及被告偽造「丁○」之臺中企銀支票存款帳後行使部分，然各該部分因與已
    起訴經認有罪部分，有修正前連續犯或修正前牽連犯之裁判
    上一罪關係，為起訴效力所及，自應併予審究。又被告盜用
    「吳豔碧」之印章之行為為其偽造私文書之階段行為，不另
    論處；被告偽造私文書後復持以行使，偽造之低度行為應為
    行使之高度行為所吸收，亦不另論罪，應僅論以行使偽造私
    文書罪。被告先後多次行使偽造私文書及詐欺取財，均時間
    緊接，手法相似，觸犯基本構成要件相同之罪名，各顯係基
    於概括犯意反覆為之，為連續犯，均應依修正前刑法第56條
    規定，各以一罪論，並加重其刑。被告上開所犯欺取財、行
    使偽造私文書等數罪間，互有方法、目的之牽連關係，屬牽
    連犯，應依修正前刑法第55條規定從一重之行使偽造私文書
    罪處斷。
五、又按上訴人用以詐欺取財之偽造、變造等書類，既已交付於
    被害人收受，則該物非屬上訴人所有，除偽造書類上偽造之
    印文、署押，應依刑法第219條予以沒收外，依同法第38條
    第3項之規定，即不得再對各該書類諭知沒收（最高法院43
    年臺上字第747號判例要旨參照）。查：
(一)起訴意旨雖載明被告持「吳豔碧」印章1枚偽造吳豔碧之印
    文於存摺上等語，然本案被告係持「吳豔碧」印章盜蓋於臺
    中企銀存摺及支票存款帳上，公訴意旨認被告係屬偽造吳豔
    碧印文乙語，應屬誤會。又上揭存摺、支票存款帳，被告或
    已交予證人丙○○等3人而非屬被告所有，或已為被告所銷
    毀丟棄，業經被告於原審審理中陳述明確，核與證人丙○○
    、林鐵鍊、丁○於原審審理中所證相符，上揭物品既已非被
    告所有或業已滅失，爰不為沒收之諭知。
(二)至被告持以蓋於偽造之存摺及支票存款帳上之「吳豔碧」印
    章、日期章各1枚，雖均係被告前任職銀行之際，由銀行櫃
    臺內所拿取之物，然非被告所有之物，業經被告於原審審理
    中陳述明確，此外，並無證據足證該印章、日期章確屬被告
    所有，亦不予宣告沒收。
六、被告之選任辯護人為被告辯稱：被告上揭涉犯詐欺詐欺取財
    罪部分，已逾修正前刑法第80條第1項第2款規定之追訴權期
    間10年等語。然本案關於計算詐欺取財罪之追效權時效，應
    適用修正前刑法第80條之規定，且關於追訴權時效之停止進
    行及其期間、計算，亦應一體適用修正前刑法第83條之規定
    ，已如前述。又按追訴權時效期間，自犯罪成立之日起算，
    但犯罪行為有連續或繼續之狀態者，自行為終了之日起算，
    修正前刑法第80條第2項亦定有明文。本案被告上揭連續詐
    欺取財之犯行，該連續詐欺取財犯罪終了日為93年2月12 日
    ，自不生追訴權時效完成之問題。被告之選任辯護人上揭所
    辯，容有誤會。
七、公訴意旨另以：被告除犯罪事實欄所示之時間外，另自80年
    12 月間某日起至95年7月間某日止，亦基於盜用印章、偽造
    私文書並行使、意圖為自己不法所有之詐欺取財之概括犯意
    ，佯以前揭理由，連續向丙○○、林鐵鍊、丁○詐取現金，
    並偽造前揭存摺、支票存款帳等私文書後持以行使，因認被
    告此部分所為，亦涉犯刑法第339條第1項詐欺取財罪、刑法
    第216條、第210條之行使偽造私文書罪等語。經查：
(一)按犯罪事實應依證據認定之，無證據不得認定犯罪事實，刑
    事訴訟法第154條第2項定有明文。又認定犯罪事實，所憑之
    證據，雖不以直接證據為限，間接證據亦包括在內，然無論
    直接或間接證據，其為訴訟上之證明，須於通常一般之人均
    不致於有所懷疑，而得確信其為真實之程度者，始得據之為
    有罪之認定，倘其證明尚未達到此一程度，而有合理性懷疑
    之存在時，即無從為有罪之認定，根據「罪證有疑，利於被
    告」之證據法則，即不得遽為不利於被告之認定（最高法院
    76年臺上字第4986號判例意旨參照）。
(二)公訴人認為被告涉犯上揭犯行，無非係以證人丙○○、林鐵
    鍊、丁○於警詢及偵訊中之證述，為其主要依據；惟訊據被
    告於審理中則堅詞否認有此部分犯行。
(三)查證人丙○○、林鐵鍊、丁○雖分別於警詢、偵訊中均證述
    被告除事實欄所示之時間外，自80年12月間某日起至95年7
    月間某日止，亦各有連續向證人丙○○等3人詐取現金，並
    偽造存摺、支票存款帳等私文書後持以行使等語，然於原審
    審理中則均證述，其等警詢、偵訊中所述有關被告詐欺取財
    之犯罪時間起迄點之記憶錯誤，業如上述。從而，公訴人所
    舉證據尚不能使法院形成對被告就此部分確有涉犯詐欺取財
    、行使偽造私文書罪之確信。此外，復查無其他積極證據，
    足資認定被告有此部分之犯行，然因公訴人認此部分與起訴
    經論罪科刑部分有連續犯或牽連犯之裁判上一罪關係，爰不
    另為無罪判決之諭知。
八、原審引據刑法第2條第1項前段、第56條（修正前）、第339
    條第1項、第216條、第210條、第55條（修正前），罰金罰
    鍰提高標準條例第1條前段規定，並審酌被告為圖私利，利
    用被害人均不識字或識字無多，且彼此為鄰居之信任關係，
    復以被告擅自盜用印章，偽造存摺，影響銀行對客戶資料管
    理之正確性，並行使偽造存摺、支票存款帳，詐取被害人財
    物，暨所詐得之款項將近5百萬元，迄今仍未賠償等一切情
    狀，量處被告有期徒刑二年。並以（修正前）牽連罪中有應
    赦免與不應赦免之部分互見時，應僅就不赦免之部分依法論
    處，又牽連罪中有應減刑與不應減刑之部分互見，而輕罪不
    應減刑時，縱令所犯重罪應依赦令減刑，仍不得予以減刑（
    司法院36年院解字第3661號解釋參照）。是裁判上一罪，如
    其中一部分為中華民國96年罪犯減刑條例第3條所定不予減
    刑之罪，則其據以處罰之他罪雖非同條列舉之罪名，亦應不
    予減刑。所謂「其中一部分為中華民國96年罪犯減刑條例第
    3條所定不予減刑之罪」，除指罪名外，尚包括刑度即判處
    死刑、無期徒刑或逾1年6月以上有期徒刑之限制，是據以處
    罰之他罪，雖非減刑條例第3條之罪，如於其所宣告之刑為
    死刑、無期徒刑或逾1年6月以上有期徒刑時，即應不予減刑
    ；如非宣告死刑、無期徒刑或逾1年6月以上有期徒刑時，則
    應予減刑，始符合比例原則。被告所為本案犯罪時間雖均係
    在96年4月24日以前所犯，然其所犯刑法第216條、第210條
    之行使偽造私文書罪、刑法第339條第1項詐欺取財罪等數罪
    間，有方法、目的之牽連關係，為（修正前）牽連犯，依上
    揭說明，被告所犯其中刑法第339條第1項詐欺取財罪，為中
    華民國96年罪犯減刑條例第3條第1項第15款所定不予減刑之
    罪，且宣告刑已逾有期徒刑1年6月，核與該條例應減刑之規
    定不符，自不應減刑，亦經原審敘明在卷。核其認事用法並
    無不當，量刑亦屬妥適，被告否認詐欺及部分偽造私文書犯
    行而執詞上訴、及檢察官略以原審量刑過輕等語指摘原判決
    不當，均無理由，應予駁回。至原審就被告所犯詐欺及行使
    偽造私文書罪分別論以連續犯並各加重其刑後，再論以牽連
    犯而從一重處斷，復載述「並依法各加重其刑」乙詞（參原
    判決書第16頁第9行），因牽連犯僅係從一重處斷，並無加
    重其刑之規定，原判決此部分所載應屬贅詞，惟因與判決本
    旨尚不生影響，爰逕予更正之，附此敘明。
據上論結，應依刑事訴訟法第368條，判決如主文。
本案經檢察官戊○○到庭執行職務。
中    華    民    國    97    年    6     月    30    日
            刑事第十庭    審判長法  官  林  照  明
                                法  官  郭  瑞  祥
                                法  官  林  欽  章
上列正本證明與原本無異。
如不服本判決應於收受送達後10日內向本院提出上訴狀，其未敘
述上訴之理由者並得於提起上訴後10日內向本院補提理由書（均
須按他造當事人之人數附繕本）。
                                書記官  許  哲  禎
中    華    民    國    97    年    7     月    4     日
【附錄本案論罪科刑法條全文】：
中華民國刑法第210條
偽造、變造私文書，足以生損害於公眾或他人者，處 5 年以下有
期徒刑。
中華民國刑法第216條
行使第210 條至第215 條之文書者，依偽造、變造文書或登載不
實事項或使登載不實事項之規定處斷。
中華民國刑法第339條
意圖為自己或第3 人不法之所有，以詐術使人將本人或第3 人之
物交付者，處5 年以下有期徒刑、拘役或科或併科1,000 元以下
罰金。
以前項方法得財產上不法之利益或使第3人得之者，亦同。
前2項之未遂犯罰之。
【附表】：
┌──┬───────┬───────┬───────┬────┬────┬──────┐
│變更│行為時法（下稱│裁判時法（下稱│   比較理由   │比較依據│比較結果│    備註    │
│事項│舊法）之條文及│新法）之條文及│              │        │何者對行│            │
│    │內容          │內容          │              │        │為人有利│            │
├──┼───────┼───────┼───────┼────┼────┼──────┤
│牽連│【修正前刑法第│              │              │        │        │            │
│連犯│55條後段】    │              │              │        │        │            │
│刪除│              │              │              │        │        │            │
│    │犯一罪而其方法│ 刪除         │鑑於牽連犯之實│刑法第2 │舊法    │            │
│    │或結果之行為犯│              │質根據難有合理│條第1項 │        │            │
│    │他罪名者，從一│              │說明，且其存在│前段    │        │            │
│    │重處斷。      │              │亦有擴大既判力│        │        │            │
│    │              │              │範圍，而有鼓勵│        │        │            │
│    │              │              │犯罪之嫌，而予│        │        │            │
│    │              │              │刪除，其後在適│        │        │            │
│    │              │              │用上得視其具體│        │        │            │
│    │              │              │情形，分別論以│        │        │            │
│    │              │              │想像競合犯或數│        │        │            │
│    │              │              │罪併罰予以處斷│        │        │            │
│    │              │              │。如依新法應數│        │        │            │
│    │              │              │罪併罰，而舊法│        │        │            │
│    │              │              │可依裁判上一罪│        │        │            │
│    │              │              │論處，被告行為│        │        │            │
│    │              │              │後之新法非有利│        │        │            │
│    │              │              │於被告，仍應適│        │        │            │
│    │              │              │用被告行為時之│        │        │            │
│    │              │              │舊法。        │        │        │            │
│    │              │              │              │        │        │            │
├──┼───────┼───────┼───────┼────┼────┼──────┤
│連續│【修正前刑法第│              │              │        │        │            │
│犯刪│56條】        │              │              │        │        │            │
│除  │              │              │              │        │        │            │
│    │連續數行為而犯│刪除          │一般認為連續犯│刑法第2 │舊法    │1.不包括法院│
│    │同一罪名者，以│              │在本質上係數行│條第1項 │        │  審理結果認│
│    │一罪論。但得加│              │為而屬數罪，僅│前段    │        │  連續犯係接│
│    │重其刑至二分之│              │係基於訴訟經濟│        │        │  續犯或包括│
│    │一            │              │或責任吸收原則│        │        │  上一罪等情│
│    │              │              │之考量，而論以│        │        │  形。      │
│    │              │              │一罪，新法將連│        │        │2.連續之數行│
│    │              │              │續犯之規定廢除│        │        │  為須均在舊│
│    │              │              │後，除非符合「│        │        │  法時期始可│
│    │              │              │接續犯」或「包│        │        │  ，如部分行│
│    │              │              │括的一罪」之情│        │        │  為發生在新│
│    │              │              │形，可認為構成│        │        │  法施行後，│
│    │              │              │單一之犯罪外，│        │        │  則該部分應│
│    │              │              │均應認係數罪併│        │        │  逕適用新法│
│    │              │              │罰。          │        │        │  。        │
│    │              │              │              │        │        │            │
├──┼───────┼───────┼───────┼────┼────┼──────┤
│罰金│【罰金罰鍰提高│【刑法施行法第│              │        │        │            │
│刑貨│標準條例第1 條│之1 條第1項 、│              │        │        │            │
│幣單│前段、第5 條】│第2 項】      │              │        │        │            │
│位之│              │              │              │        │        │            │
│變更│依法律應處罰金│中華民國94年1 │刑法之貨幣單位│刑法第2 │經按現行│            │
│    │、罰鍰者，就其│月7 日法修正施│由「元（指銀元│條第1項 │法規所定│            │
│    │原定數額得提高│行後，刑法分則│）」變更為「新│前段    │貨幣單位│            │
│    │為2 倍至10 倍 │編所定罰金之貨│臺幣」，且刑法│        │折算新臺│            │
│    │（刑法乃係定明│幣單位為新臺幣│分則之罰金數額│        │幣條例第│            │
│    │10倍）。第1 條│。94年1 月7 日│，亦視該分則先│        │2 條之規│            │
│    │所定得提高倍數│刑法修正時，刑│前曾修正與否，│        │定折算後│            │
│    │之規定，於本條│法分則編未修正│而分別提高3 或│        │等值，是│            │
│    │例修正後制定之│之條文定有罰金│30倍。        │        │以新法並│            │
│    │法律，不適用之│者，自94年1 月│              │        │未較有利│            │
│    │；本條例修正前│7 日刑法修正施│              │        │，應適用│            │
│    │公布之法律，於│行後，就其所定│              │        │修正前行│            │
│    │本條例修正後修│數額提高為30倍│              │        │為時之舊│            │
│    │正其罰金罰鍰數│。但72年6 月26│              │        │法。    │            │
│    │額或法律經全部│日至94年1 月7 │              │        │        │            │
│    │修正而其罰金罰│日新增或修正之│              │        │        │            │
│    │鍰數額未予變更│條文，就其所定│              │        │        │            │
│    │者，亦同。    │數額提高為3 倍│              │        │        │            │
│    │              │。            │              │        │        │            │
├──┼───────┼───────┼───────┼────┼────┼──────┤
│罰金│【修正前刑法第│【刑法第33條第│              │        │        │            │
│刑下│33條第5 款】  │5 款】        │              │        │        │            │
│限變│              │              │              │        │        │            │
│更  │罰金：（銀元）│罰金：新臺幣  │罰金刑之下限，│刑法第2 │舊法    │            │
│    │1 元以上。    │1,000 元以上，│由銀元1 元即新│條第1項 │        │            │
│    │              │以百元計算。  │臺幣3 元，提高│前段    │        │            │
│    │              │              │為新臺幣1,000 │        │        │            │
│    │              │              │元。          │        │        │            │
│    │              │              │              │        │        │            │
├──┼───────┼───────┼───────┼────┼────┼──────┤
│追訴│【修正前刑法第│【修正後刑法第│              │        │        │            │
│權時│80條】        │80條】        │              │        │        │            │
│效、│追訴權，因左列│追訴權，因下列│修正前、後刑法│刑法第2 │舊法    │            │
│停止│期間內不行使而│期間內未起訴而│第80條第1 項關│條第1項 │        │            │
│進行│消滅：        │消滅：        │於追訴權時效期│前段    │        │            │
│及其│一死刑、無期徒│一犯最重本刑為│間之規定，因刑│        │        │            │
│期間│刑或10年以上有│死刑、無期徒刑│法第339 條第1 │        │        │            │
│之變│期徒刑者，20年│或10年以上有期│項之詐欺罪之法│        │        │            │
│更  │。            │徒刑之罪者，30│定刑最高度為有│        │        │            │
│    │二3 年以上、10│年。          │期徒刑5 年，依│        │        │            │
│    │年未滿有期徒刑│二犯最重本刑為│修正前刑法第80│        │        │            │
│    │者，10年。    │3 年以上10年未│條第1 項第2 款│        │        │            │
│    │三1 年以上、3 │滿有期徒刑之罪│，追訴權期間係│        │        │            │
│    │年未滿有期徒刑│者，20年。    │10年，而依修正│        │        │            │
│    │者，5 年。    │三犯最重本刑為│後刑法第80條第│        │        │            │
│    │四1 年未滿有期│1 年以上3 年未│1 項第2 款，追│        │        │            │
│    │徒刑者，3年。 │滿有期徒刑之罪│訴權期間係20年│        │        │            │
│    │五拘役或罰金者│者，10年。    │，修正後刑法第│        │        │            │
│    │，1 年。      │四犯最重本刑為│80條第1 項所定│        │        │            │
│    │前項期間，自犯│1 年未滿有期徒│時效期間較長，│        │        │            │
│    │罪成立之日起算│刑、拘役或罰金│顯不利於被告。│        │        │            │
│    │。但犯罪行為有│之罪者，5 年。│              │        │        │            │
│    │連續或繼續之狀│前項期間自犯罪│              │        │        │            │
│    │態者，自行為終│成立之日起算。│              │        │        │            │
│    │了之日起算。  │但犯罪行為有繼│              │        │        │            │
│    │              │續之狀態者，自│              │        │        │            │
│    │              │行為終了之日起│              │        │        │            │
│    │              │算。          │              │        │        │            │
│    │              │              │              │        │        │            │
│    │【修正前刑法第│【修正後刑法第│              │        │        │            │
│    │83條】        │83條】        │              │        │        │            │
│    │追訴權之時效，│追訴權之時效，│              │        │        │            │
│    │如依法律之規定│因起訴而停止進│              │        │        │            │
│    │，偵查、起訴或│行。依法應停止│              │        │        │            │
│    │審判之程序不能│偵查或因犯罪行│              │        │        │            │
│    │開始或繼續時，│為人逃匿而通緝│              │        │        │            │
│    │停止其進行。  │者，亦同。    │              │        │        │            │
│    │前項時效停止，│前項時效之停止│              │        │        │            │
│    │自停止原因消滅│進行，有下列情│              │        │        │            │
│    │之日起，與停止│形之一者，其停│              │        │        │            │
│    │前已經過之期間│止原因視為消滅│              │        │        │            │
│    │，一併計算。  │：            │              │        │        │            │
│    │停止原因繼續存│一諭知公訴不受│              │        │        │            │
│    │在之期間，如達│理判決確定，或│              │        │        │            │
│    │於第80條第1 項│因程序上理由終│              │        │        │            │
│    │各款所定期間四│結自訴確定者。│              │        │        │            │
│    │分之一者，其停│二審判程序依法│              │        │        │            │
│    │止原因視為消滅│律之規定或因被│              │        │        │            │
│    │。            │告逃匿而通緝，│              │        │        │            │
│    │              │不能開始或繼續│              │        │        │            │
│    │              │，而其期間已達│              │        │        │            │
│    │              │第80條第1 項各│              │        │        │            │
│    │              │款所定期間四分│              │        │        │            │
│    │              │之一者。      │              │        │        │            │
│    │              │三依第1 項後段│              │        │        │            │
│    │              │規定停止偵查或│              │        │        │            │
│    │              │通緝，而其期間│              │        │        │            │
│    │              │已達第80條第1 │              │        │        │            │
│    │              │項各款所定期間│              │        │        │            │
│    │              │四分之一者。  │              │        │        │            │
│    │              │前2 項之時效，│              │        │        │            │
│    │              │自停止原因消滅│              │        │        │            │
│    │              │之日起，與停止│              │        │        │            │
│    │              │前已經過之期間│              │        │        │            │
│    │              │，一併計算。  │              │        │        │            │
│    │              │              │              │        │        │            │
├──┴───┬───┼───────┴───────┴────┴────┴──────┤
│整體比較結果│  舊法│1.牽連犯而予刪除後，在適用上視其具體情形，分別論以想像競合犯或數│
│            │      │  罪併罰予以處斷。如依新法應數罪併罰，而舊法可依裁判上一罪論處，│
│            │      │  被告行為後之新法非有利於被告，仍應適用被告行為時之舊法。      │
│            │      │2.本案被告連續多次詐欺取財、行使偽造私文書之犯行，均在舊法時期，│
│            │      │  且非屬「接續犯」或「包括的一罪」之情形，依新法將連續犯之規定廢│
│            │      │  除後，均應認係數罪併罰；依修正前刑法第56條之規定，屬裁判上一罪│
│            │      │  ，得加重其刑至二分之一，是依修正刑法第2 條第1 項前段比較，應適│
│            │      │  用修正前刑法第56條之規定，對被告有利。                        │
│            │      │3.罰金刑貨幣單位之變更部分，按現行法規所定貨幣單位折算新臺幣條例│
│            │      │  第2 條之規定折算後等值，是以新法並未較有利，應依刑法第2 條第1 │
│            │      │  項前段逕行適用修正前行為時之舊法。                            │
│            │      │4.刑法第33條第5 款罰金刑之下限部分，由銀元1 元即新臺幣3 元，提高│
│            │      │  為新臺幣1,000 元，應刑法第2 條第1 項前段適用修正前行為時之舊法│
│            │      │  。                                                            │
│            │      │5.因修正後之追訴權時效規定對於被告並非有利，故仍應一體適用被告行│
│            │      │  為時（即修正前）刑法第80條、第83條之規定，計算本案之追訴權時效│
│            │      │  。                                                            │
└──────┴───┴────────────────────────────────┘


司法院資訊處製作；財團法人民間司法改革基金會備份。
